【裁判字號】    89,自緝,428
【裁判日期】    890911
【裁判案由】    詐欺
【裁判全文】
台灣台中地方法院刑事判決                        八十九年度自緝字第四二八號
    自  訴  人  乙○○
    被      告  甲○○
右列被告因詐欺等案件，經自訴人提起自訴，本院判決如左：
    主  文
甲○○無罪。
    理  由
一、自訴意旨如附件自訴狀所載。
二、按犯罪事實應依證據認定之，無證據不得推定其犯罪事實；又不能證明被告犯罪
    或其行為不罰者，應諭知無罪之判決，刑事訴訟法第一百五十四條、第三百零一
    條第一項分別定有明文。又刑法第三百三十九條第一項詐欺罪之成立，以意圖為
    自己或第三人不法所有，以詐術使人將本人或第三人之物交付為要件。所謂以詐
    術使人交付，必須被詐欺人因其詐術而陷於錯誤，若其所用方法，不能認為詐術
    ，亦不致使人陷於錯誤，即不構成該罪；刑法第三百四十二條之背信罪，須以為
    他人處理事務為前提，所謂為他人云者，係指受他人委任，而為其處理事務而言
    ；刑法上之侵占罪，以意圖為自己或第三人不法之所有，而擅自處分自己持有之
    他人所有物，即變更持有之意為不法所有之意，為其構成要件，若以自己或他人
    名義向人借貸，不能如數清償，自係民事上違背履行契約問題，與侵占罪之要件
    不合（最高法院四十六年台上字第二六０號、四十九年台上字第一五三０號、四
    十一年台非字第五七號判例意旨參照）。刑法第三百三十九條之詐欺罪，係以行
    為人於客觀上施用詐術使人陷於錯誤，並於行為之初，即已意圖為不法之所有或
    意圖得財產上之不法利益，為其構成要件，至於民事債務當事人間，若有未依債
    務本旨履行給付之情形，在一般社會經驗而言，原因非一，其因不可歸責之事由
    無法給付，或因合法得對抗他造主張抗辯而拒絕給付，甚至債之關係成立後，始
    行惡意遲延給付，皆有可能，非必出於自始無意給付之詐欺犯罪一端，又刑事被
    告依法不負自證無罪之義務，苟無足以證明其債之關係發生時自始故意藉此從事
    財產犯罪之積極證據，自難違反刑事訴訟法第一百五十四條之規定，以被告單純
    債務不履行之客觀事態，推定被告自始即有不法所有之意圖而施用詐術。
三、自訴人認被告甲○○涉有詐欺罪嫌，無非以被告與自訴人合夥購買檳榔，自訴人
    並交付六萬元予被告，惟被告事後均未將自訴人應得之款項交付自訴人為論據；
    認被告涉有侵占罪嫌，係以被告向其借款新台幣 (下同)十三萬元 (另約定利息
    二萬元)，整修被告所經營之檳榔攤，但其後被告私下將檳榔攤轉租他人，且將
    收入之款項據為己有為論據；認被告涉有背信罪嫌，則係以被告簽發交付予自訴
    人之票面金額合計十五萬元本票，做為借款之擔保，被告竟食言背信，未如期兌
    現為論據。
四、訊據被告對於自訴人曾出資購買檳榔，另曾向自訴人借貸十三萬元 (約定利息二
    萬元)未清償，簽發交付予自訴人之面額合計十五萬元之本票未如期兌現之事實
    ，供承不諱，惟堅決否認有何詐欺、侵占或背信犯行，辯稱：自訴人購買檳榔應
    得的錢業已交付自訴人；檳榔攤係伊獨資經營，並未與自訴人合夥，伊僅係向自
    訴人借貸十五萬元，自無侵占情事；簽發交付自訴人之本票係因檳榔攤無法繼續
    經營，始無力兌現，並非背信等語。經查：
(一)、自訴人指述被告與其合夥購買檳榔，並交付六萬元予被告，被告事後未交付自
      訴人應得之款項云云，為被告否認，惟縱使自訴人所述上開內容屬實，充其量
      僅足以證明被告確實積欠自訴人債款，但尚非認定被告確實犯有詐欺罪之積極
      證據，亦即不足以證明被告與自訴人合夥購買檳榔之初，即有為自己不法所有
      之意圖而故意訛詐自訴人。再者，自訴人於本院八十八年十一月二十六日訊問
      時陳稱：「 (問：被告是否有去買檳榔)有的，我有拿錢給出賣檳榔的人，被
      告訂貨時先拿一萬三千元給賣檳榔的人，我又拿三萬元給賣檳榔的人，後我又
      回補三萬元給被告」云云，則依自訴人之上開指陳，其二人間就合夥購買檳榔
      一節，應係正常合夥關係，尚難認有何施用詐術之可言，自不得僅憑被告單純
      債務不履行之客觀事態，推定被告自始即有不法所有之意圖而施用詐術，或不
      法所有之意圖。
(二)、自訴人指稱：被告曾向其借款十三萬元 (約定利息二萬元)，整修被告所經營
      之檳榔攤，被告嗣後將檳榔攤轉租他人，且未清償借款之事實，為被告所不否
      認，並有自訴人提出之本票影本十一張為證，固屬實情。惟據自訴人於本院八
      十八年十一月二十六日訊問時陳稱：「．．．我並沒有和被告合夥開檳榔攤，
      我只有和被告合夥買檳榔」等語，則自訴人既未與被告合夥開設檳榔攤，被告
      顯未持有自訴人之物，被告將自己經營之檳榔攤轉租予他人，自非處分自己持
      有之他人所有物，所得款項未交付自訴人，亦非有變易持有為所有，自無侵占
      可言。
(三)、自訴人指稱：被告簽發交付之面額合計十五萬元之本票未如期兌現，做為借款
      擔保之事實，為被告所不否認，並有自訴人提出之本票影本十一張為證，雖屬
      真正，惟被告簽發上開本票，係為擔保自己積欠自訴人之債務，並無受自訴人
      委任及為自訴人處理事務可言，其嗣後未能如期兌現，尚與刑法上背信罪之構
      成要件不符。
(四)、綜上所述，本件雙方爭執應屬債務不履行之民事糾紛範圍，尚難認被告有何詐
      欺、侵占或背信之行為。此外，復查無其他積極證據足以證明被告有自訴人所
      指之犯行，既不能證明被告犯罪，依法應為無罪之諭知。
據上論斷，應依刑事訴訟法第三百四十三條、第三百零一條第一項，判決如主文。
中      華      民      國      八十九  年        九      月    十一    日
                                      臺灣臺中地方法院刑事第七庭
                                          法  官  劉  長  宜
右正本證明與原本無異。
如不服本判決，應於判決送達後十日內向本院提出上訴狀，上訴於臺灣高等法院臺中
分院( 須附繕本 )。
                                          書記官
中      華      民      國      八十九  年        九      月    十三    日


司法院資訊處製作；財團法人民間司法改革基金會備份。
